【裁判字號】    99,交上易,157
【裁判日期】    990706
【裁判案由】    過失傷害
【裁判全文】
臺灣高等法院刑事判決               99年度交上易字第157號
上  訴  人  臺灣桃園地方法院檢察署檢察官
被      告  乙○○
上列上訴人因被告過失傷害案件，不服臺灣桃園地方法院98年度
交易字第324 號，中華民國99年3月1日第一審判決（起訴案號：
臺灣桃園地方法院檢察署98年度調偵字第313 號），提起上訴，
本院判決如下：
    主  文
原判決撤銷。
乙○○犯過失傷害罪，處拘役貳拾日，如易科罰金，以新臺幣壹
仟元折算壹日。
    事  實
一、乙○○於民國97年7月1日（起訴書誤載為1月11日）上午11
    時許，駕駛車牌號碼X7-0757號自用小客車沿桃園縣蘆竹鄉
    ○○路150巷91號旁巷子自北往南行駛，途經大興路150巷91
    號旁交岔路口時，原應注意行經無號誌交岔路口，轉彎車應
    讓直行車先行，而依當時天氣晴，日間自然光線，路面乾燥
    無缺陷亦無障礙物，視距良好，並無不能注意之情事，竟疏
    未注意，貿然左轉，適有李秉樺（另由原審為不受理判決）
    騎乘車牌號碼BYG-129號重型機車後載甲○○沿大興路150巷
    自東往西方向行駛，行經上開交岔路口時，亦疏未減速通過
    及注意車前狀況，2車遂發生擦撞，甲○○因而受有右小腿
    深度撕裂傷及肌腱斷裂之傷害。經警據報前往處理，乙○○
    於肇事後在未被有偵查犯罪職權之機關或公務員發覺其為犯
    人前，向前往處理之桃園縣政府警察局蘆竹分局大竹派出所
    警員坦承肇事而自首犯罪並接受裁判。
二、案經甲○○訴由桃園縣政府警察局蘆竹分局報請臺灣桃園地
    方法院檢察署檢察官偵查起訴。
    理  由
一、證據能力部分：
  (一)證人李秉樺、甲○○於警詢時之陳述，屬傳聞證據，被告及
    檢察官明知，但於準備程序及審判期日中均表示無意見，且
    迄言詞辯論終結亦未聲明異議，本院審酌上開證據資料製作
    時之情況，尚無違法不當及證明力明顯過低之瑕疵，認為以
    之作為證據應屬適當，爰依刑事訴訟法第159條之5規定，認
    定前揭供述均有證據能力。
  (二)證人甲○○於偵查中具結後向檢察官所為之陳述，雖屬傳聞
    證據，惟業經被告於原審審理時行交互詰問，且查無顯不可
    信之情況，依刑事訴訟法第159條之1第2項規定，自有證據
    能力。
  (三)本院下列所引用卷內之文書證據及物證，並無證據證明係公
    務員違背法定程序所取得，檢察官、被告於本院亦均未主張
    排除下列文書證據及物證之證據能力，且迄本院言詞辯論終
    結前均未表示異議，本院審酌前揭文書證據及物證並非公務
    員違背法定程序所取得，亦無刑事訴訟法第159條之4顯有不
    可信之情況，故下列文書及物證應均有證據能力。
二、訊據被告乙○○固坦承於前揭時間，駕駛車牌號碼X7-0757
    號自用小客車，行經桃園縣蘆竹鄉○○路150巷91號旁交岔
    路口時，與同案被告李秉樺騎乘搭載告訴人甲○○之重型機
    車發生碰撞肇事，致告訴人甲○○受有前述傷害之事實，惟
    矢口否認有何過失傷害犯行，其辯稱：97年7月1日我要自巷
    子裏左轉進入150巷，於進入前，右邊較左邊多了一個空曠
    的地方，因為左邊有一道牆，要看左邊有無車，只能看路邊
    的照鏡，當時我看沒有車，後來我要左轉，在該處車頭要出
    該道牆才看到有無來車，當時看到李秉樺跟被害人（指告訴
    人甲○○）講話，當時約距10公尺，我一看到他們，我就煞
    車，因他們二人在聊天，根本沒有看路，就撞過來，並不是
    我撞上李秉樺及被害人，我認為我沒有過失。案發當時的路
    邊照鏡可以照到10公尺左右，現在路邊照鏡可以看到左側來
    車，即李秉樺距離約30公尺左右。李秉樺當時直接撞上我，
    李秉樺的車沒有閃，撞到我的車牌，車牌掀起，甲○○的腳
    就是被掀起的車牌弄傷。我當時時速約3至5公里左右，我是
    放開油門滑行等語。經查：
  (一)被告於97年7月1日上午11時許，駕車沿桃園縣蘆竹鄉○○路
    150巷31號旁巷內行駛至該路段之交岔口，正左轉通過該路
    口而欲往內壢方向之際，適有同案被告李秉樺騎駛機車搭載
    告訴人沿大興路150巷自東往西方向之車道行駛而來，兩車
    避煞不及，乃發生碰撞，致告訴人受有左脛腓骨粉碎性骨折
    之傷害等情，業據被告自承在卷，且據告訴人即證人甲○○
    於警詢、偵查、原審審理時證述明確，並有道路交通事故現
    場圖、道路交通事故調查報告表(一)、(二)各1份、敏盛綜
    合醫院診斷證明書1紙（見97年偵字第23135號卷第17頁）、
    道路交通事故照片8張（同上偵卷第21至24頁）在卷可資佐
    證，此部分事實均堪以認定。
  (二)按汽車行駛時，駕駛人應注意車前狀況，並隨時採取必要之
    安全措施；汽車駕駛人駕駛汽車至交岔路口時，轉彎車應讓
    直行車先行，道路交通安全規則第94條第3項、第102條第1
    項第6款前段定有明文。次按道路交通管理處罰條例第48條
    第6款關於行車優先權之規定：「轉彎車不讓直行車先行，
    或直行車尚未進入交岔路口，而轉彎車已達中心處開始轉彎
    ，直行車不讓轉彎車先行者。」由上開規定以觀，汽車駕駛
    人行經交岔路口欲左轉彎時，其用路之優先權（即路權）乃
    次於對向直行車之汽機車，左轉車必須已行至中心處才取得
    優先通行之路權，本件被告為已考領駕照之駕駛人，對此自
    難諉稱不知，而依卷附道路交通事故調查報告表、現場照片
    所示，事發之際天氣晴、日間自然光線，路面乾燥無缺陷亦
    無障礙物，視距良好，並無使被告不能注意遵循前引交通安
    全法規行車之情事，被告竟疏未注意車前狀況，並於交岔路
    口未達中心處即貿然左轉未讓直行車先行，致生本件車禍，
    其有過失至明。參以本案經送臺灣省桃園縣區車輛行車事故
    鑑定委員會鑑定結果，及送臺灣省行車事故覆議鑑定委員會
    覆議結果，均認被告駕駛自小客車行經無號誌交岔路口，左
    轉彎車未暫停讓直行車先行為肇事主因，同案被告李秉樺駕
    駛重機車行經無號誌交岔路口，未減速慢行且未注意車前狀
    況為肇事次因，有上開車輛事故行車鑑定委員會桃縣鑑字第
    0985201291號鑑定意見書、及行車事故覆議鑑定委員會98年
    11月3日府覆議字第0986204071號覆議鑑定函文各1份在卷可
    查（同上偵卷第41至44頁、98年度審交易字第291號卷第52
    頁），與本院前揭判斷結果乃為相同，益徵被告之行為確有
    過失，至為明灼。同案被告李秉樺就車禍之發生雖同有過失
    ，然此仍無法解免被告之上述過失責任。又告訴人確因本件
    交通事故，因此受有右小腿深度撕裂傷，肌健斷裂等傷害，
    亦經被告自承在卷，並有敏盛綜合醫院診斷證明書1紙在卷
    可稽（見97年偵字第23135號卷第17頁）。是告訴人所受上
    開傷害與被告之過失行為間，具有相當因果關係甚明，被告
    自應就其過失行為負責。
  (三)被告雖辯稱伊當時要左轉，左邊有一道牆，遮住其視線，要
    左轉只能看路邊照鏡，有先看右邊，讓車子繼續滑行，在該
    處車頭要出該道牆才看到有無來車，當時看到李秉樺跟告訴
    人甲○○在聊天，約距10公尺，一看到他們就煞車，因他們
    二人在聊天，根本沒有看路，就撞過來，並不是伊撞上李秉
    樺及告訴人，伊並無過失云云。惟查，經原審勘驗現場結果
    ，桃園縣蘆竹鄉○○路150巷91號巷口左側，為樓房邊間牆
    壁擋住視線，並非呈直角相交，故於轉角處對向車道之電線
    桿上方設反光鏡之裝置。勘驗當時之現場反光鏡觀看之視野
    已與事故發生當時所有不同，故於當日委請反光鏡設置人員
    以19號扳手將反光鏡調整至事故當時相同角度，然案發當時
    路口之反光鏡，僅能從反光鏡看見對向房屋及房前之路緣，
    根本無法使駕駛者看到內壢往蘆竹方向之來車等情，有原審
    勘驗筆錄及現場照片11張在卷可佐（見原審交易字卷第73至
    80頁），甚互核員警於事發後所拍攝及被告所提供之案發當
    時該反光鏡之照片顯示，該從反光鏡內所能觀看之範圍較前
    開勘驗時所調整至案發當時之擺置視野更為狹小（見偵卷第
    21頁及原審審交易字卷第29頁）。另經原審勘驗現場發現，
    車子從巷口出來至可看到左方來車之車頭突出距離為1.45公
    尺，惟經被告及告訴人甲○○表示此距離身體須較為往前傾
    斜方可見得對向來車。嗣後再次將車子從巷口開出，測量駕
    駛可見左方來車時之車頭突出距離為1.5公尺，據被告及告
    訴人表示該次距離駕駛身體亦須微微傾斜，與前次情況相較
    ，駕駛身體傾斜程度不若前次高，且測量從車輛轉出後可見
    左邊來車停放之位置，駕駛向左邊可見之視線所及為18.65
    公尺，亦有上開勘驗筆錄在卷可佐（見原審交易字第73頁）
    。可證被告只須將車輛從巷口駛出1.45公尺，或1.5公尺，
    再將身體盡量傾斜往左張望，即可清楚看見對向車道是否確
    有來車，且其視線所及可達18.62公尺，然觀諸道路交通事
    故現場圖，被告在上開巷口開始左轉前，其車輛（即Ａ車）
    左邊車頭已駛出巷口1.7公尺，足見被告無讓直行車先行，
    仍繼續行駛且未注意車前狀況，並未採取必要之措施以避免
    危險發生。參以被告於案發當時左轉之際，時速約3至5公里
    左右，是放開油門滑行一節，業據被告於原審審理中供述在
    卷，並與證人即同案被告李秉樺於原審審理時證稱：我看到
    被告出來的時候，車子有點滑行等語（見原審交易字卷第29
    反面頁）；證人即告訴人甲○○於原審審理時證稱：被告的
    車速，從巷子出來應該是很慢等語（見原審交易字卷第31反
    面頁），互核相符，足證被告於看見李秉樺所騎乘機車之際
    ，仍繼續滑行，未採取必要之措施及緊急煞車讓宜行車先行
    ，被告顯有過失。再者，被告係居住於事發現場即蘆竹鄉○
    ○村○○路150巷內，被告每日開車均須將車頭駛出上開巷
    口，被告對於巷口反光鏡僅能看見對向房屋及房前之路緣，
    當知之甚稔，被告於行經該巷口時，猶應更加注意車前狀況
    及為防止事故發生隨時採取必要之措施。是以，被告所辯，
    要屬事後避就之詞，不足採信。由上，足認本件交通事故之
    發生，係因被告開車行經無號誌交岔路口左轉彎時，疏未注
    意在該交岔路口先行停住，確認對向有無來車，且疏未注意
    禮讓直行車即同案被告李秉樺所騎乘之上開重型機車先行，
    而係以滑行方式貿然駛出該巷口，同案被告李秉樺見狀煞避
    不及而發生碰撞所致。
  (四)綜上所述，本件事證已明確，被告轉彎車未讓直行車先行，
    致發生本件車禍造成告訴人受傷，顯有過失，被告所辯要屬
    卸責之詞，不足採信，其上開犯行，洵堪認定，自應依法論
    科。
三、核被告所為，係犯刑法第284條第1項前段之過失傷害罪。被
    告於犯罪後，在未被有偵查犯罪職權之機關或公務員發覺其
    為犯人前，向前往處理之桃園縣政府警察局蘆竹分局大竹派
    出所警員自首犯罪，坦承其為肇事人，此有調查筆錄1份可
    憑（見97年度偵字第23135號卷第5頁），自係對於未發覺之
    罪自首而受裁判，爰依刑法第62條前段規定減輕其刑。
四、原審未詳為調查勾稽，徒以勘驗現場之結果，即認被告已減
    速慢行，依其當時身處環境及周圍條件，確已依其預見程度
    ，採行可能、合理且必要之防範措施，尚難認被告有疏未注
    意車前狀況或轉彎車未讓直行車先行之過失存在，而為被告
    無罪之諭知，其論斷實有未當。檢察官上訴意旨執此指摘原
    審判決被告無罪係屬不當，為有理由，自應由本院予以撤銷
    改判。爰審酌告訴人所受傷勢、被告之智識程度、素行，犯
    罪之動機、目的、手段，犯罪後之態度及迄今仍未與告訴人
    達成民事和解等一切情狀，量處拘役20日，並諭知易科罰金
    之折算標準，以示懲戒。
據上論斷，應依刑事訴訟法第369條第1項前段、第364條、第299
條第1項前段，刑法第284條第1項、第62條、第41條第1項前段，
刑法施行法第1條之1，判決如主文。
本案經檢察官陳玉珍到庭執行職務。
中    華    民    國    99    年    7     月     6    日
                  刑事第二十一庭審判長法  官 蔡聰明
                                      法  官 楊力進
                                      法  官 許永煌
以上正本證明與原本無異。
不得上訴。
                                      書記官 江采廷
中    華    民    國    99    年    7     月    7     日
附錄：本案論罪科刑法條全文
刑法第284條第1項
因過失傷害人者，處6月以下有期徒刑、拘役或5百元以下罰金，
致重傷者，處1年以下有期徒刑、拘役或5百元以下罰金。

司法院資訊處製作；財團法人民間司法改革基金會備份。
